臺灣高等法院民事判決　　　　　　　　　　　　　　　九十三年度上字第七００號
　　上　訴　人　丙○○
　　訴訟代理人　雷祿慶律師
　　被　上訴人　甲○○
　　　　　　　　乙○○
　　右二人共同
　　訴訟代理人　賴玉梅律師
　　　　　　　　周福珊律師
右當事人間請求返還房屋事件，上訴人對於中華民國九十三年六月二日台灣板橋地方
法院九十三年度訴字第二九一號第一審判決提起上訴，經本院於九十三年十一月十日
言詞辯論終結，判決如左：
    主      文
上訴駁回。
第二審訴訟費用由上訴人負擔。
    事      實
甲、上訴人方面：
壹、聲明：
一、原判決廢棄。
二、被上訴人應將坐落台北縣板橋市○○路○段五○○號二樓之房屋（建號○七三一
    七號，基地座落同市○○○段第三崁小段○一九四地號）全部及盈松大樓地下一
    層公共設施（建號：○七三八三號）之編號第九十八號停車位全部交還上訴人。
三、被上訴人應自起訴狀送達翌日起至返還房屋之日止按月賠償上訴人六萬四千二百
    元。
四、願供擔保請准宣告假執行。
貳、陳述：除與原判決記載相同者外，補稱略以：
一、上訴人已依民法第二百九十七條之規定通知被上訴人系爭房屋之所有權移轉，被
    上訴人辯稱其已將租金給付訴外人伍美黛，因伍美黛並無收取權，對上訴人即不
    生清償效力，則被上訴人積欠租金多期，上訴人自有權終止租約，請求返還房屋
    。又上訴人已向被上訴人為租金之催繳並為租約終止之意思表示，有證人凌端燭
    之證詞及催告函可證，上訴人亦曾於九十三年二月二日函告美商吉的堡美語板橋
    文翠分校，並對被上訴人乙○○送達起訴狀，亦可代替觀念之通知。
二、證人張紫燕係補習班股東之一，其利害關係與上訴人一致，證詞自屬偏頗而不可
    信，另證人伍美黛乃王智立之妻，為維護其不當收取租金之侵權利益，謊稱係害
    怕房屋被查封才移轉登記予上訴人，兩造約定租金仍由王智立收取云云，顯與事
    理不符。另王智立雖表示要將系爭房屋買回，惟其遲遲未有行動，豈可能因買回
    之空談即將租金給付王智立。
三、再由被上訴人所提被證二「同意書」觀之，被上訴人甲○○具名於「承租代表人
    」後，可知甲○○亦即承租人；又該同意書稱九十二年四月至九十三年三月以三
    十張支票計算，然上開期間為三十六個月，應為三十六張支票，此即證甲○○貪
    圖不法利益而惡意開立支票予王智立，置房屋所有權人之上訴人於不顧。
參、證據：除援用第一審所提證據外，補提土地登記謄本、建物所有權狀、土地買賣
    所有權移轉契約書各一件，及建物登記謄本、房屋租賃契約各二件、匯款單四件
    為證，並聲請訊問證人凌端燭、王永原、王智立。
乙、被上訴人方面：
壹、聲明：
一、上訴駁回。
二、如受不利益判決，願供擔保請准宣告免為假執行。
貳、陳述：除與原判決記載相同者外，補稱略以：
一、九十二年三月中王智立、甲○○、林端燭三方會談後，王智立承諾將系爭房屋過
    戶回去，故凌端燭並無要求變更出租人或重訂租約，亦無要求停止支付租金，而
    系爭房屋既要再移轉登記予王智立，故租金繼續由王智立收取，此有證人凌端燭
    證稱：「之後王智立說要購買回去，三方面也說要購買回去，有這樣的協商，既
    然要購買回去，我這十二支票就不用再做處理」，及證人張紫燕證稱：「房租還
    是由王智立來收取，沒有約定房租收到何時」、「王智立有承諾房屋要再登記回
    來，有說房屋還是給王智立」等語可稽。
二、王智立因為人作保，恐系爭房屋如遭查封拍賣，價金過低，故先移轉登記予上訴
    人，由上訴人代償貸款本息，覓得出價較合理之買主加以出售後再以出售之金額
    清償上訴人，並約定系爭房屋一樓之租金由上訴人收取，二樓（及被上訴人乙○
    ○承租部分）由王智立收取，故僅一樓之租賃契約於所有權移轉登記後即辦理換
    約，此有伍美黛於原審證稱：「當時有約定租金還是給王智立收」、「因為我有
    跟原告說經濟有問題，約定二樓的租金由我收，一直收到租金屆滿為止」等語可
    稽。
三、被上訴人乙○○與王智立訂立租賃契約期間之租金皆由伍美黛收取，故關於租金
    之收取，王智立係概括授權伍美黛收取，縱無授權，亦有表見代理。伍美黛於九
    十二年三月三日收取該年四月至九十三年三月份之租金支票，復於同年四月十七
    日與王智立一同收取九十三年度四月至九十五年度三月之租金支票，甲○○即要
    求王智立一併書寫同意書，作為二次收取租金支票之收據，此更可證明王智立確
    有授權伍美黛收取租金。而凌端燭已於原審自認其欲於九十二年三月中旬收取租
    金時，甲○○告知已將該年度租金交付伍美黛，則甲○○所支付該年度四月至九
    十三年三月之租金確已生清償效力。
參、證據：除援用第一審所提證據外，補提支票、同意書各一件為證。
    理      由
一、上訴人起訴主張：訴外人王智立、伍美黛夫妻於民國九十一年十月間將座落台北
    縣板橋市○○○段第三崁小段○一九四地號，門牌號碼為同市○○路○段五○○
    號二樓之房屋全部及盈松大樓地下一層公共設施之編號第九十八號停車位（下稱
    系爭不動產）出售與伊，並告知彼等與被上訴人訂有租賃契約，每月租金新台幣
    （下同）六萬四千元，伊於取得所有權後，即以電話告知被上訴人上情，復於九
    十二年三月中旬通知被上訴人甲○○將委託訴外人凌端燭前往房屋所在地收取該
    年度之租金，詎被上訴人甲○○表示已將該年度租金支票交付原屋主而拒絕支付
    予伊，伊已發函催繳租金，並為終止租約之意思表示，爰依所有物返還請求權、
    侵權行為即不當得利之法律關係，請求被上訴人返還系爭不動產，並自起訴狀送
    達翌日起至返還房屋之日止按月賠償六萬四千二百元等語。
    被上訴人乙○○則辯稱：伊於九十年三月十九日與訴外人王智立就系爭不動產成
    立租賃契約，租賃期限自同年四月一日起至九十五年三月三十一日止，而租賃期
    間之租金皆由伍美黛收取，上訴人從未通知伊有關受讓系爭租賃房屋所有權一事
    ，故伊於九十二年三月三日及四月十七日對訴外人王智立、伍美黛之租金給付應
    生清償效力，且上訴人亦從未向伊為租金之催繳或為租約終止之意思表示，其起
    訴顯然無據等語。被上訴人甲○○則以：伊並非租賃契約之承租人，系爭不動產
    現由文翠學苑語文短期補習班使用中，其負責人係被上訴人乙○○，故上訴人對
    伊之請求，即屬無據等語，資為抗辯。
二、上訴人主張：其向訴外人王智立買受系爭不動產，並於九十一年十二月三十日辦
    妥所有權移轉登記。而系爭不動產於本件買賣前已由被上訴人乙○○與出賣人王
    智立訂立租賃契約，租賃期限自九十年四月一日起至九十五年三月三十一日止，
    每月租金六萬四千二百元，該址係由被上訴人甲○○、乙○○及訴外人張紫燕三
    人合夥投資文翠學苑語文短期補習班，再以該補習班名義與美商吉的堡美語補習
    簽約，成為其加盟商，對外則以「吉的堡美語板橋文翠分校」名義對外招生之事
    實，有房屋所有權狀、建物登記簿謄本及停車位建物謄本、被上訴人甲○○之名
    片、被上訴人招生之文宣廣告、股東合約書、公證租賃契約書等件為證（見一審
    卷七頁、二三頁至三一頁、四九至五五頁、六二頁至七十頁、一○三頁至一○九
     頁、一三五頁至一三六頁），被上訴人就此亦不爭執，自堪信為真實。
三、本件兩造之爭點為：上訴人主張被上訴人為無權占有、侵權行為及不當得利，被
    上訴人則辯稱其已將租金支票交付前房東王智立，本件有買賣不破租賃之適用，
    且上訴人二次催告之對象均為被上訴人甲○○，並未合法催告承租人乙○○，不
    生催告及終止之效力。按所有人對於無權占有或侵奪其所有物者，固得依民法第
    七百六十七條前段起訴請求占有人返還之，惟其行使之前提須該占有人係屬無權
    占有始得為之。如該占有人占有該物具有足以對抗所有人之正當權源，所有人即
    無從對之主張所有物返還請求權。另按出租人於租賃物交付後，承租人占有中，
    縱將其所有權讓與第三人，其租賃契約對於受讓人仍繼續存在，民法第四百二十
    五條第一項定有明文。是在租賃關係存續中，縱出租人將租賃物所有權移轉予第
    三人，承租人仍得就租賃物對該第三人主張租賃關係繼續存在而屬有權占有租賃
    物，此即係「買賣不破租賃原則」。查：本件被上訴人乙○○與訴外人王智立就
    系爭房屋及地下室停車位既簽定有租賃契約，上訴人亦係於租賃關係存續中取得
    租賃物所有權，此為兩造所不爭。依上開民法第四百二十五條第一項之規定，被
    上訴人乙○○與系爭不動產之前所有人王智立間之租賃關係即繼續存在於兩造之
    間，被上訴人乙○○就系爭不動產自得對上訴人主張因租賃關係繼續存在而為有
    權占有，上訴人謂被上訴人乙○○繼續占有系爭不動產為無權占有云云，即非有
    據。
四、至上訴人主張：伊曾於九十二年十二月五日及九十三年二月二日委託律師發函催
    告被上訴人甲○○，並於九十三年三月中旬委託其姐凌端燭至系爭租賃房屋收取
    九十二年四月份之租金，均無得到善意回應。伊已向被上訴人為租金之催繳並為
    租約終止之意思表示，有證人凌端燭之證詞及上開催告函可證，上訴人亦曾於九
    十三年二月二日函告美商吉的堡美語板橋文翠分校，並對被上訴人乙○○送達起
    訴狀，亦可代替觀念之通知等語。查：
   (一)上訴人向訴外人王智立買受系爭不動產，並於九十一年十二月三十日辦妥所有
     權移轉登記。而系爭不動產於本件買賣前已由被上訴人乙○○與出賣人王智立
     訂立租賃契約，租賃期限自九十年四月一日起至九十五年三月三十一日止等情
     ，為兩造所不爭，已如上述。而上訴人於九十二年十二月三日及九十三年二月
     二日所發之律師催告函，其催告之對象為非承租人之被上訴人甲○○，並非承
     租人即被上訴人乙○○，此有上訴人提出之上開催告函二件附卷可稽（見一審
     卷八頁至九頁），且上訴人亦未能舉證證明被上訴人乙○○有委任被上訴人甲
     ○○全權處理本件租賃契約之相關事宜，是上訴人對被上訴人甲○○之通知或
     催告，其效力並不及於被上訴人乙○○。又上訴人於起訴狀亦未表明以起訴狀
     繕本之送達為催告給付租金或為終止本件租賃契約之意思表示（見一審卷四頁
     起訴狀理由第三項），且其於九十三年三月二十二日於原審追加被上訴人乙○
     ○為共同被告時，其於追加狀亦未為上開表明（見一審卷八七頁至八八頁）。
     則上訴人於本件審理中表示以被上訴人乙○○積欠租金為由終止租約云云，要
     非合法甚明。
   (二)另查租賃為債權之一種，上訴人於九十三年三月二十二日追加起訴前並未依民
     法第二百九十七條之規定，通知被上訴人乙○○，已如前述。故於其合法通知
     被上訴人乙○○前，對被上訴人乙○○自不生通知之效力。則被上訴人乙○○
     於受通知前，辯稱其於九十二年四月十七日委由其美語補習班之股東即被上訴
     人甲○○給付訴外人即原出租人王智立九十二年四月至九十五年三月止之房屋
     租金，業據提出給付租金之支票影本十二張為證（見一審卷七一頁至七四頁）
     ，另其於九十二年四月十七日再給付王智立九十三年四月份起至九十五年三月
     三日止之房屋租金支票等情，亦據提出租金收據暨支票影本在卷足按（見一審
     卷七七頁至八一頁），自均生清償之效力。準此，承租人即被上訴人乙○○既
     能證明業將租金預付予原出租人王智立，自無再向受讓人即上訴人給付租金之
     義務（最高法院五十二年台上字第三九號判決要旨參照）。被上訴人乙○○既
     未積欠租金，則上訴人以被上訴人乙○○積欠租金為由，主張終止本件租約，
     並請求返還租賃房屋，即非正當。
  (三) 至上訴人所舉證人即上訴人之姐凌端燭於原審固證稱：「（法官問：就房子出
     租的事情，你清不清楚？）答：當初我是跟王智立清償債務，所以購買一、二
     樓的房屋，那時他有說出租，支票收到九十二年三月，多收三個月租金會返還
     支票給我們。後面部分會引薦房客給我們，剛好過完戶之後，九十二年元月份
     聯絡到一個房客，林（芓彤）小姐不容易聯絡到，後來找到吳（文如）小姐，
     約到龍山寺收九十二年四月到九十三年三月十二個月的票，我當時剛好在現場
     我馬上打電話，直接找補習班的老師，他給我電話我後，我就聯絡吳小姐，他
     說他已經給王智立的太太一年的支票，當時他剛好在龍山寺跟王智立的太太談
     ，我就請吳小姐趕快回來，之後當場就發生拉扯，因為王智立的太太不給，現
     場有很多人看到。我有說支票不能給他因為他不是所有權人。支票沒辦法解決
     ，我們再約三方面，看如何處理，大約在九十二年三月中的時候，我們請王智
     立及甲○○一起談，我也拿權狀出來，後來因為王智立沒有辦法拿出拾貳張支
     票，吳小姐也不可能重新開拾貳張支票給我。之後王智立說要購買回去，三方
     面也說要購買回去，有這樣的協商，既然要購買回去，我這十二張支票就不用
     再做處理，但在銀行對保的時候，王太太他說沒有辦法付利息，後來我有問甲
     ○○他是否願意購買，吳小姐說要跟股東研究看看再給我答案，隔十多天，我
     問他要不要，最後他說股東沒有意願購買，我就要求要打租賃的合約，他說好
     ，後來他說希望跟王先生一起出面，我都約好的時候，他們又說後面的支票九
     十三年四月份的支票後面兩聯的支票都交給王智立，我就奇怪，不是要重新打
     合約，為何要支票拿給他」：：：「（法官問：三方會談，王智立是否有承諾
     要將房屋再過戶回來？）答：三方會談，王智立雖然有說要購買回去，但他不
     履行，他雖有承諾，產權不是在他的手上，他不是所有權人。」、「（法官問
     ：乙○○有無在場？）我不曉得在場三個人有無包括他，因為我一直請王智立
     引薦，但他一直沒有引薦，所以我不知道承租人是誰」、「（法官問：之後知
     不知道乙○○是何人，有沒有見過他？）答：我不知道，沒有見過」、「（法
     官問：你叫甲○○給你買房子是什麼時候？）答：可能應該是九十二年的五月
     左右。那時王智立說不要購買，我就馬上聯絡甲○○問他要不要購買」、（法
     官問：為何九十二年三月到十二月，沒有再跟被告索取租金或發存證信函？）
     答：我跟伍美黛在爭吵，他已收了九十二年四月份到九十三年三月的租金支票
     ，這時二張支票還在伍美黛手上，我就沒有在跟被告（即被上訴人）請求」等
     語在卷（見一審卷一一五頁至一一八頁），足見上訴人囑證人凌端燭與被上訴
     人甲○○就本件租金進行洽談時，雙方尚無定論，凌端燭斯時亦從未向承租人
     即被上訴人乙○○限期催繳租金，更未為終止租約之意思表示，是上訴人謂伊
     委託凌端燭向承租人即被上訴人乙○○限期催繳租金，並為終止租約之意思表
     示云云，亦非可採。
五、綜上所述，上訴人雖已取得系爭不動產之所有權，惟依民法第四百二十五條買賣
    不破租賃之規定，被上訴人乙○○就系爭不動產之租賃契約對於上訴人仍繼續存
    在，自非無權占有、不當得利或侵權行為，被上訴人甲○○亦因本件之租賃關係
    而與被上訴人乙○○在系爭不動產合夥經營美語補習班亦非無權占有、不當得利
    或侵權行為。從而，上訴人依所有物返還請求權、侵權行為及不當得利之法律關
    係，請求被上訴人二人應將系爭不動產返還予上訴人，並請求被上訴人應自起狀
    上訴人既受敗訴判決，其假執行之聲請亦已失所依據，應併予駁回。原審為上訴
    人敗訴之判決並駁回其假執行之聲請，核無違誤，上訴意旨指摘原判決不當，求
    予廢棄改判，為無理由，應予駁回。
六、兩造其餘之攻擊防禦方法暨聲明所用之證據，核與本件判決之結果均不生影響，
　  已無再予論述之必要，併此敘明。
據上論結，本件上訴為無理由，依民事訴訟法第四百四十九條第一項、第七十八條判
決如主文。
中　　　華　　　民　　　國　　九十三　　年　　十一　　月　　　十七　　　日
                                民事第九庭
                                    審判長法  官  李  瓊  蔭
                                          法  官  張      蘭
                                          法  官  楊  豐  卿
正本係照原本作成。
如不服本判決，應於收受送達後二十日內向本院提出上訴書狀，其未表明上訴理由者
，應於提出上訴後二十日內向本院補提理由書狀（均須按他造當事人之人數附繕本）
上訴時應提出委任律師或具有律師資格之人之委任狀；委任有律師資格者，另應附具
律師資格證書及釋明委任人與受任人有民事訴訟法第四百六十六條之一第一項但書或
第二項（詳附註）所定關係之釋明文書影本。
中　　　華　　　民　　　國　　九十三　　年　　 十一 　　月　　 十七 　　日
　　　　　　　　　　　　　　　　　　　　　書記官  殷  丹  妮
附註：
民事訴訟法第四百六十六條之一（第一項、第二項）：
對於第二審判決上訴，上訴人應委任律師為訴訟代理人。但上訴人或其他法定代理人
具有律師資格者，不在此限。
上訴人之配偶、三親等內之血親、二親等內之姻親，或上訴人為法人、中央或地方機
關時，其所屬專任人員具有律師資格並經法院認為適當者，亦得為第三審訴訟代理人
。
